【裁判字號】    97,重訴,22
【裁判日期】    970630
【裁判案由】    損害賠償
【裁判全文】
臺灣嘉義地方法院民事判決              97年度重訴字第22號
原      告  丙○○
訴訟代理人  吳宏輝律師
原      告  丁○○
            己○○
            戊○○
被      告  甲○○
            裕達傳播有限公司
法定代理人  乙○○
前二人共同
訴訟代理人  蔡岳泰律師
上列當事人間損害賠償事件，於中華民國97年6月17日言詞辯論
終結，本院判決如下：
    主    文
被告甲○○應給付原告丁○○新台幣拾捌萬肆仟陸佰伍拾伍元
，及原告丁○○、己○○與戊○○各新台幣壹拾壹萬柒仟伍佰元
，並均自民國九十六年八月十七日起至清償日止，按年息百分之
五計算之利息。
原告其餘之訴及假執行聲請均駁回。
訴訟費用由被告甲○○負擔二十八分之一，餘由原告負擔。
本判決第一項於原告丁○○提供新台幣壹拾參萬元，原告丁○○
、己○○與戊○○各提供新台幣肆萬元，為被告甲○○供擔保後
，得假執行；但被告甲○○如以新臺幣拾捌萬肆仟陸佰伍拾伍
元，為原告丁○○預供擔保，及各以新台幣壹拾壹萬柒仟伍佰元
為原告丁○○、己○○與戊○○預供擔保，得免為假執行。
    事實及理由
壹、程序方面：
一、原告丁○○、己○○、戊○○經合法通知，未於言詞辯論期
    日到場，核無民事訴訟法第386條所列各款情形，爰依被告
    聲請，由其一造辯論而為判決。
二、按訴狀送達後，原告不得將原訴變更或追加他訴，但擴張或
    減縮應受判決事項之聲明者，不在此限，民事訴訟法第255
    條第1項第3款定有明文。本件原告起訴時原聲明：被告應連
    帶給付原告丁○○新臺幣（下同）6,975,090元；及連帶給
    付原告丙○○、己○○及戊○○各500萬元；並均自起訴狀
    繕本送達翌日起至清償日止按年息百分之五計算之利息；嗣
    於訴訟進行中，減縮訴之聲明為：被告應連帶給付原告丁○○新臺幣（下同）5,789,651元；及連帶給付原告丙○○、
    己○○及戊○○各500萬元；並均自起訴狀繕本送達翌日起
    至清償日止按年息百分之五計算之利息；經核與法尚無不合
    ，應予准許，合先敘明。
貳、實體方面：
一、本件原告起訴主張：
（一）緣被告甲○○係被告裕達傳播有限公司之司機，為從事駕
      駛業務之人，於民國95年11月2日11時39分許，駕駛車牌
      ZV-7409號營業用自小貨車，自嘉義市○○○路外側車道
      由南向北方向行駛，途經設有行車管制號誌之雅竹路與大
      雅路二段交岔路口時，理應注意汽車行駛至交岔路口，其
      行進應遵守燈光號誌之指示，且應注意圓形紅燈表示禁止
      通行，不得超越停止線或進入路口；且按車輛行駛時，駕
      駛人應注意車前狀況，隨時採取必要之安全措施，又依當
      時日間天候晴朗、路面乾燥無缺陷、道路上未有任何障礙
      物，且視距良好等情，客觀上亦無不能注意之情事，其竟
      疏未注意遵守燈光號誌之指示，即貿然闖越紅燈通過該路
      口。適有原告等人之妻、母親即訴外人黃張錫花騎乘車牌
      UIE-40 6號輕型機車慢行穿越該路口，因而被告其所駕駛
      之小貨車之左側車身，在上開交岔路口處，撞及訴外人黃
      張錫花駕駛之輕型機車右側，致黃張錫花人車倒地，受有
      頭部外傷、腦挫傷出血等之重傷害，經送醫急救後，於95
      年11月4日下午18時許不治死亡。
（二）按因故意或過失，不法侵害他人之權利者，應負損害賠償
      責任；不法侵害他人致死者，對於支出醫療費及增加生活
      上需要之費用或殯葬費之人，亦應負損害賠償責任，被害
      人對於第三人負有法定扶養義務者，加害人對於該第三人
      亦應負損害賠償責任；又不法侵害他人致死者，被害人之
      父、母、子、女及配偶，雖非財產上之損害，亦得請求賠
      償相當之金額。又受僱人因執行職務，不法侵害他人之權
      利者，由僱用人與行為人連帶負損害賠償責任。民法第18
      4條第1項前段、第192條第1項、第2項、第194條、第188
      條第1項前段分別定有明文。
（三）查被告甲○○過失不法侵害黃張錫花之生命，應負損害賠
      償責任，被告裕達傳播有限公司係被告甲○○之僱用人，
      就被告甲○○執行職務之不法侵權行為，亦應負連帶賠償
      責任。然原告丁○○為訴外人黃張錫花之配偶，原告丙○○、己○○及戊○○為訴外人黃張錫花之子女，依據前揭
      規定，原告等四人自得請求被告等負連帶損害賠償責任。
      茲就原告等4人請求被告賠償之醫療費、喪葬費、扶養費
      及精神慰撫金，詳述如下：
1、原告丁○○部分：
（1）醫療費：原告丁○○因本案醫療診治訴外人黃張錫花之健
     保給付費用及自負額合計為新臺幣（下同）114,946元。
（2）喪葬費：原告丁○○因被害人死亡支出殯葬費用為245,740
     元。
（3）扶養費：按夫妻互負扶養之義務，民法第1116條定有明文
     ，原告丁○○係訴外人黃張錫花之配偶，為受黃張錫花依
     法扶養之人，黃張錫花健康狀況良好，仍有能力扶養丁○○。因黃張錫花頓失生命，原告丁○○失所依靠，致扶養
     請求權受損害。原告丁○○現年73歲（24年1月15日生)，
     依93年台閩地區男性簡易生命表所示，尚有11.88年餘命，
     而以行政院主計處93年嘉義市平均月每人消費支出14,910
     元為計算扶養費之基準，一次請求按霍夫曼計算式扣除中
     間利息為1,715,861元 (計算式：14,910 x 12個月=178,
     920;178,920 x 9.5901(12年霍夫曼係數)=1,715,861 元)
     。惟黃張錫花與其子女丙○○、己○○及戊○○各負擔四
     分之一，即428,965元 (1,715,861/4 =428,965)。原告丁○○請求被告連帶給付之扶養費用損害賠償金額為428,965
     元。
（4）精神慰撫金：訴外人黃張錫花身體尚屬硬朗、健康狀況良
     好，與原告丁○○原來可相互扶持、共度到老，惟因被告
     過失而突遭不幸、天人永隔，如此巨變，失妻之痛，非筆
     墨所能形容，爰請求精神慰撫金500萬元，以資慰藉。以上
     原告丁○○所請求之金額合計共計5,789,651元。
2、原告丙○○、己○○及戊○○部分：
   原告丙○○、己○○及戊○○係訴外人黃張錫花之子女，與
   母親感情甚篤，母子情深，平日無話不說，且黃張錫花身體
   硬朗、健康狀況良好，突遭不幸，天人永別，原告丙○○、
   己○○及戊○○精神痛苦難抑，爰各請求精神慰撫金500萬元
   。
（四）綜上所陳，被告等應連帶給付原告等共計20,789,651元之
      損害賠償。並聲明：1、被告應連帶給付原告丁○○5,789
      ,651 元；及連帶給付原告丙○○、己○○及戊○○各500
      萬元；並均自起訴狀繕本送達翌日起至清償日止按年息百
      分之五計算之利息；2、訴訟費用由被告負擔；3、原告願
      供擔保請准予宣告假執行。
二、被告則抗辯：
（一）被告甲○○之駕駛行為，非為執行業務之行為，其與被告
      裕達傳播有限公司間亦無僱用關係存在，原告主張被告裕
      達傳播有限公司應負民法第188條僱用人連帶賠償責任為
      無理由。按民法第188條規定受僱人因執行職務，不法侵
      害他人權利，由僱用人與行為人連帶負損害賠償責任。查
      被告甲○○所從事之職業為農務工作，於上開事故之駕駛
      行為，為其訪友返家之日常生活行為，並無為執行業務之
      駕駛行為存在。復所駕車輛雖登記於被告裕達傳播有限公
      司所有，而被告裕達傳播有限公司係由被告甲○○之子女
      乙○○所開設，被告甲○○係借用系爭車輛使用，其與被
      告裕達傳播有限公司相互間並無僱用關係存在，被告裕達
      傳播有限公司並無僱用人連帶責任至為明確。本案不論被
      告甲○○是否成立民法第184條之一般侵權行為責任，被
      告裕達傳播有限公司皆無法成立民法第188條僱用人連帶
      賠償責任，合先敘明。
（二）按道路交通安全規則第102條規定汽車行駛至交岔路口，
      其行進、轉彎，應依下列規定：一、應遵守燈光號誌或交
      通指揮人員之指揮，遇有交通指揮人員指揮與燈光號誌並
      用時，以交通指揮人員之指揮為準。經查本案事故路口設
      有行車管制號誌，依台灣省嘉雲區車輛行車事故鑑定委員
      會96年5月10日函及台灣省車輛行車事故覆議鑑定委員會
      96年10月30日函皆認本案純屬號誌問題，端視何車未依號
      誌指示 (闖紅燈)行駛為肇事原因，依綠燈號誌指示行駛
      之一方，無肇事因素。再查事故當時在場之證人黃萬福亦
      可證明被告進入該交岔路口時為綠燈直行，則被告甲○○
      依速限及號誌行駛符合道路交通安全規則之駕駛行為並不
      具有不法性。
（三）本案訴外人黃張錫花年齡為68歲且無駕駛執照，其駕駛能
      力及對道路交通安全管理規則之認知，本有欠缺不足之處
      ，復所騎乘之事故車輛（車牌號碼UIE-406）輕型機車為
      80年6月出廠領牌之老舊機車，該車輛性能、狀態等機械
      因素不良，亦影響本案事故之發生。再者，事故當時機車
      駕駛人未有任何煞車痕跡，且又自被告所駕駛之小貨車之
      左後側方向行駛而來，而訴外人黃張錫花又未將安全帽繫
      戴妥當，故於直接撞擊後發生安全帽脫落，導致機車駕駛
      人倒地後頭部受有外傷併顱骨骨折、腦部出血始發生死亡
      之結果，上述事實確為事故發生之原因應屬明確，反觀被
      告合法駕駛行為並非機車駕駛人死亡之相當條件，兩者欠
      缺相當因果關係當無疑議。又被告甲○○於事發當時，依
      該路段之速限慢速行駛，且依事故路口之行車管制燈號直
      行通過，並對車前狀況已為必要之注意，是被告確實遵守
      交通法規秩序，是其自得信賴同時參與交通行為之訴外人
      黃張錫花亦會互相配合，謹慎採取適當行動，進而使機車
      依循交通管制號誌停車讓被告先行，惟其竟未停止並進而
      貿然行駛進入事故路口，自被告車輛左後輪前側撞擊，是
      本件侵權行為事件之發生實完全肇因於機車駕駛人自己之
      過失，絕不可歸責於被告甲○○。就此被告就本件侵權行
      為事件之發生並無故意且無任何過失存在，而得主張信賴
      原則，至為明顯。
（四）按民法第217條第1項規定「損害之發生或擴大，被害人與
      有過失者，法院得減輕賠償金額，或免除之」。本案姑且
      不論被告是否成立侵權行為，單就機車駕駛人無照騎乘機
      車，且該機車使用已逾15年以上，不但車齡老舊且事故當
      時機車掛載眾多物品，亦未妥善繫戴安全帽致事故當時頭
      部受創，其駕駛欠缺安全性即屬道路上之不定時炸彈，更
      遑論機車駕駛人闖紅燈並於快車道撞擊被告車輛左後側等
      未注意車前狀況之過失存在。而依原告起訴狀所指將全部
      損害賠償責任歸由被告負擔，實屬顯無理由。
（五）按夫妻間之扶養義務依民法第1117條第1項規定「仍以不
      能維持生活，而無謀生能力者為限」始得請求賠償，原告
      丙○○沒有扶養之要件存在。另就原告主張扶養費用之計
      算，以嘉義市平均月每人消費支出14,910元為基準，惟查
      消費性支出數額與扶養義務之履行並無關連性，就此部分
      數額依實務認定通常以綜合所得稅扶養親屬之寬減額予以
      計算，原告主張之計算基準欠缺合理性。再依原告起訴狀
      及戶籍謄本可知，對原告丁○○應負擔扶養義務者依民法
      第1115條規定尚有其子女即原告丙○○、己○○及戊○○
      三人，惟該原告三人僅只主張有權分配其母之慰撫金，卻
      將應平均分配對其父丁○○之扶養義務全歸被告負擔，該
      扶養費用之計算顯有錯誤。
（六）查本件事故雙方素不相識且無怨隙，本案單純為一交通意
      外事故，其當事人皆約7旬年邁之老者，而因此不幸事件
      已生其中之一人死亡之遺憾情事，另存活者亦因本案終日
      思煩，除其一生清白已無端背負前案記錄，更對原告主張
      之天價慰撫金，整日憂心忡忡，身心已受莫大衝擊。而探
      究本案損害填補之目的，絕非要致使意外倖存者之無以為
      繼，故原告所主張之慰撫金數額，實有失公允。再者慰撫
      金之數額，除考量前述因素外，對痛苦之程度亦應酌量一
      切情形定之，「就餘命不多之老人與壯年人或青少年比較
      ，對人生享樂期間相差甚大，其遺族所受痛苦程度自有差
      異。」及本案自事故發生送醫後，間隔二日即生死亡之不
      幸結果，與長年纏綿病榻所受之身心影響亦有不同。
（七）再按保險人依本法規定所為之保險給付，視為被保險人損
      害賠償金額之一部分；被保險人受賠償請求時，得扣除之
      ，強制汽車責任保險法第32條定有明文。查原告丙○○亦
      已代為領取之強制汽車責任保險金為1,513,188元，另被
      告亦有曾給付慰問金30,000元予原告等人，故原告自事故
      發生後已受領之賠償金額為1,543,188元，自應予扣除等
      語。並聲明：1、原告之訴駁回；2、訴訟費用由原告負擔
      ；3、如受不利判決，被告願供擔保，請准予免為假執行
      。
三、法院之判斷：
（一）兩造不爭執之事項：
1、被告甲○○於95年11月2日11時39分許，駕駛車牌ZV-7409號
   營業用自小貨車，自嘉義市○○○路外側車道由南向北方向
   行駛，適有訴外人黃張錫花騎乘車牌UIE-406號輕型機車慢行
   穿越該路口，因而被告其所駕駛之小貨車之左側車身，在上
   開交岔路口處，與訴外人黃張錫花駕駛之輕型機車右側，發
   生撞擊，致黃張錫花人車倒地，受有頭部外傷、腦挫傷出血
   等之重傷害，經送醫急救後，於95年11月4日下午18時許不治
   死亡。
2、原告丁○○為訴外人黃張錫花支出醫療費114,946元及殯葬費
   用245,740元。
3、原告已領取之強制汽車責任保險金1,513,188元，另被告曾給
   付慰問金30,000元予原告等人，原告合計已受領之賠償金額
   為1,543,188元。
（二）兩造爭執之事項：
1、被告甲○○對上開之車禍是否有不法行為及過失責任？
2、被告甲○○與被告裕達傳播有限公司間有無僱用關係存在？
   其駕駛行為，是否為執行業務之行為？
3、被害人黃張錫花是否與有過失？
4、原告丁○○得否請求扶養費？其數額為何？
5、原告所請求之慰撫金是否過高？
（三）本件被告雖抗辯：被告甲○○之駕駛行為並無不法及過失
      責任存在，並以證人黃萬福之證述為憑，然查：
1、被告甲○○對其所駕駛上開自用小貨車於上開時、地行駛間
   與訴外人黃張錫花所騎乘車牌號碼UIE－406號輕型機車發生
   擦撞而致車禍發生之事實並不爭執，而訴外人黃張錫花因而
   人車倒地，受有頭部外傷併顱骨骨折、嚴重腦挫傷出血之傷
   害，經送醫急救後於95年11月4日晚上6時57分許不治死亡等
   情，亦有財團法人天主教聖馬爾定醫院診斷證明書、臺灣嘉
   義地方法院檢察署相驗筆錄、驗斷書及臺灣嘉義地方法院檢
   察署相驗屍體證明書各乙份在卷可憑，是訴外人黃張錫花係
   因本件車禍傷重不治死亡之事實，足堪認定。
2、再查，本件車禍事故發生之時間為上午11時30分左右，發生
   之路段為嘉義市○區○○路二段與雅竹路口，該交岔路口之
   形態為三岔路口，南向為雅竹路，北向及西南向為大雅路等
   情，有道路交通事故現場圖、道路交通事故調查報告表（一
   ）及交通事故現場照片（見臺灣嘉義地方法院檢察署95年度
   相字第704號卷（下稱相驗卷）第60頁）附卷可稽，並據刑事
   庭一審及二審法院分別至事故現場勘驗無誤，此觀刑事一審
   及二審刑事勘驗筆錄及附件照片即明（見本院96年交易字第
   164號卷第53頁至第68頁，臺灣高等法院臺南分院97年度交上
   易字第98號卷第52頁至第57頁）；而上開交岔路口是嘉義市
   往返嘉義縣番路鄉○○○○○道路，其來往車輛甚為頻繁，
   並為大雅路往東北向轉入北向車流與雅竹路北向車流所匯集
   之處，故於日間時段經常有機車沿大雅路二段往東北向行駛
   ，為轉入大雅路北向車道而進入該三岔路口等情，自應為往
   來該路段之嘉義縣市駕駛人基於其通常駕駛經驗即得以預見
   。從而，汽車駕駛人於行經嘉義市○○路往北方向行駛進入
   該三岔路口前，若未積極注意車前狀況及兩車並行之間隔，
   並隨時採取必要之安全措施，則可能與左側來自於大雅路往
   東北向轉大雅路北向之車輛發生擦撞等情，亦為通常謹慎之
   駕駛人所得以預見甚明，更何況被告甲○○本身即住在番路
   鄉，經常經過該路段，自當十分熟悉該路段之路況。準此，
   由上開本件車禍事故發生三岔路口之交通流量及道路狀況等
   節以觀，被告甲○○基於其自嘉義縣番路鄉駕車往返嘉義市
   之日常駕駛之經驗，在客觀上對於該三岔路口車流彙集處易
   生擦撞之風險自有預見之可能無疑。再觀諸本件車禍事故發
   生路段當時之週遭外在環境：事故發生當時天晴無雨，且為
   接近正午之日間自然光線，此有案發後之道路交通事故現場
   照片二幀（見相驗卷第15頁上方照片、第16頁下方照片）在
   卷可佐；參以被告雙眼視力均正常，開車並無困難等情，此
   據被告於原審審理時供承明確（見本院96年交易字第164號卷
   第98頁），均足認本件發生車禍事故之地點於事故發生當時
   確有良好視距足供駕駛人行車無誤。此外，本件被告在抵達
   車禍事故發生三岔路口前所行經之嘉義市○○路○○路段南
   北向各設有二線車道，並於該二線車道外側劃設有機車優先
   道及慢車道，且雅竹路與大雅路東北向車道交會處，僅種植
   有乙顆不阻礙行車視線之行道樹，並未設置任何足以阻擋行
   車視線之道路設施等情，亦據原審至現場勘驗無訛（見本院
   96 年交易字第164號卷第53頁勘驗筆錄、第55頁編號1照片、
   第57頁編號3照片），是由該路段之各項客觀環境設施以觀，
   被告駕駛其自用小貨車沿雅竹路北向外側車道進入上開三岔
   路口前，對於其車輛前方左右扇型區域內之往來人車狀況均
   得以直接目視無礙，得以注意大雅路東北向車流狀況甚明。
   被告雖辯稱：車禍發生係因訴外人黃張錫花騎乘機車從後方
   撞擊其左側車身，伊對本件車禍並無過失云云。惟按汽車駕
   駛人雖可信賴其他參與交通之對方亦能遵守交通規則，同時
   為必要之注意，謹慎採取適當之行動，而對於不可知之對方
   違規行為並無預防之義務，然因對於違規行為所導致之危險
   ，若屬已可預見，且依法律、契約、習慣、法理及日常生活
   經驗等，在不超越社會相當性之範圍應有注意之義務者，自
   仍有以一定之行為避免結果發生之義務。因此，關於他人之
   違規事實已極明顯，同時有充足之時間可採取適當之措施以
   避免發生交通事故之結果時，即不得以信賴他方定能遵守交
   通規則為由，以免除自己之責任，最高法院74年臺上字第421
   9號著有判例可稽。對照本件車禍事故現場跡證：訴外人黃張
   錫花所騎乘之輕型機車在事故現場並未留有任何煞車痕，而
   機車之刮地痕起點則位在該三岔路口中間，距雅竹路北向外
   側車道停止線44點5公尺、距大雅路東北向機車優先道停止線
   44公尺處，而往北向延伸5公尺（即現場圖所示機車倒地位置
   ）等情，此有道路交通事故現場圖乙份可稽（見相驗卷第46
   頁；證人即警員林怡任於事故後商請嘉義市警察局交通隊再
   至現場測繪；見原審卷第88頁）；參以被告甲○○所駕駛之
   車輛係左側車身受損、訴外人黃張錫花所騎乘之機車係右側
   車身受損等情，此據證人即到場處理警員陳信富於刑事庭一
   審訊問時結證明確（見本院96年交易字第164號卷第70頁），
   並有道路交通事故調查報告表（二）及事故現場照片二幀（
   見相驗卷第11頁、第17頁）在卷可佐，足認被告甲○○係在
   大雅路東北向與雅竹路北向車流交會處因其左側車身與訴外
   人黃張錫花所騎乘之輕型機車右側車身發生擦撞致訴外人黃
   張錫花所騎乘機車倒地滑行無疑；而訴外人黃張錫花固係由
   被告甲○○行車方向之左側（亦即沿大雅路往東北方向）穿
   越該三岔路口始進入與被告甲○○所行駛之雅竹路北向外側
   車道交會處，而有未注意車前狀況及兩車並行之間隔，並隨
   時採取必要之安全措施，仍貿然駛入該車流交會處之疏失，
   然由訴外人黃張錫花所騎乘機車倒地後刮地痕僅有5公尺之情
   以觀，足徵其車速甚為緩慢，且刮地痕起點距雅竹路北向外
   側車道停止線44點5公尺、距大雅路東北向機車優先道停止線
   44公尺等情，業如上述，是訴外人黃張錫花既係以緩慢速度
   穿越上開三岔路口長達44公尺距離進入被告所行駛之雅竹路
   北向外側車道延伸動線，而非瞬間由道路左側竄出以致被告
   甲○○猝不及防，且被告甲○○所行經之上開路段當時客觀
   上對於其車輛前方左右扇型區域內之人車狀況均得以直接目
   視無礙，業如上述，從而訴外人黃張錫花沿大雅路東北向車
   道欲轉往大雅路北向車道之行車狀態，對於由南往北沿雅竹
   路外側車道之駕駛人而言已極明顯，是被告甲○○依其通常
   之駕駛經驗，若善盡注意車前狀況及兩車並行距離之注意義
   務，對於訴外人黃張錫花騎乘機車自左側接近，則已非不得
   預見。準此，被告甲○○在客觀上對於該三岔路口車流彙集
   處易生擦撞之風險自有預見之可能性之情形下，則依其通常
   之駕駛經驗更應注意大雅路東北向之來車，以避免發生車流
   交會處所擦撞之危險。而被告甲○○於檢察官偵訊時既供承
   ：「（問：車禍如何發生？）在95年11月2日我沿雅竹路要回
   番路行經車禍路口，我綠燈直行，我看前面沒有車我就前進
   ，我並沒有看見我的左側有死者的來車，我是一直到聽到一
   聲『碰』的聲音，看照後鏡才知道發生車禍，我馬上停車。
   （問：死者其輕型機車，又行經路口，且從你的左側駛來，
   加上路口距離甚長，怎麼會一直聽到撞擊聲音才知道死者的
   來車？）我完全沒有注意到死者的來車，一直到聽到『碰』
   才知道。（問：對於行經肇事路口，未注意路口人車通行的
   情況，且又未注意前方及二側通行的車輛有何意見？）我真
   的沒有看見死者來車。（問：有無過失？）我有過失，我沒
   有注意死者的來車。」（見相驗卷第22頁及第22頁反面）等
   語明確。且本件車禍事故發生當時情形，天候晴、日間自然
   光線、路面乾燥且無缺陷、視距良好、亦無障礙物，等情，
   則有嘉義市○○○道路交通事故調查表（一）乙份在卷可憑
   ，被告甲○○於當時亦顯無不能注意之情事，是被告甲○○
   若已善盡上開基於通常駕駛經驗所應有之注意義務，即有充
   足時間及反應距離可採取適當行為以避免與擦撞結果發生，
   揆諸上開說明，被告甲○○即不得以信賴他方定能遵守交通
   規則為由，據以免除自己之責任，其上開駕駛行為即難謂全
   無疏失，故被告辯稱：伊對本件車禍並無過失云云，並不足
   採。
3、被告雖以證人黃萬福為證，辯稱其進入該交岔路口時為綠燈
   直行云云，然經刑事一審法院於審理時訊問證人黃萬福於事
   故發生時所見交通號誌之情形，而證人黃萬福卻具結證稱：
   其所見綠燈之號誌係位在本件事故三岔路口北側、設置於大
   雅路南向車道之另一路口交通號誌（見本院96年度交易字164
   號卷第81頁、第82頁、第68頁之編號14勘驗現場照片）等語
   ，雖證人黃萬福於97年3月12日在刑事二審法院審理中復結證
   稱：事發當時大雅路與雅竹路三岔路口之號誌是綠燈云云，
   然如依上開證人黃萬福於原審及本院審理中之結證以觀，前
   後證述不一，本件係因被告甲○○與證人黃萬福於95年11月2
   日共同去參加友人旅行社成立茶會後，黃萬福坐於被告所駕
   之小貨車被甲○○載回家，依常情以觀，被載者在車上很少
   會注意到是否紅燈或綠燈，又證人黃萬福與被告甲○○係鄰
   居之要好朋友關係，在95年3月12日本院審理要到庭做證時又
   係與被告甲○○共同坐於被告之孫所駕之自用小客車，則證
   人黃萬福之證詞難免偏頗，是黃萬福之證詞自難援為有利於
   被告甲○○認定之佐憑。況縱使本件被告甲○○係綠燈直行
   ，然訴外人黃張錫花所騎乘機車抵達上開事故發生地點之距
   離甚長，且其車速甚為緩慢，亦非無訴外人黃張錫花係於綠
   燈時進入該交岔路口，經號誌轉換後，訴外人黃張錫花仍未
   及完全通過之際，即遭被告甲○○於雅竹路綠燈時擦撞之可
   能。此外，訴外人黃張錫花沿大雅路東北向車道欲轉往大雅
   路北向車道之行車狀態，對於由南往北沿雅竹路外側車道之
   駕駛人而言已極明顯，業如上述，是無論被告甲○○所行駛
   之雅竹路燈號是否為綠燈，被告甲○○依其通常之駕駛經驗
   ，若善盡注意車前狀況及兩車並行距離之注意義務，即足以
   避免本事故之發生，是被告甲○○上開辯詞，仍無解於其過
   失責任甚明。
（四）又原告雖主張：被告甲○○係被告裕達傳播有限公司之司
      機，事故發生時正在執行駕駛業務云云，然為被告所否認
      ，辯稱：被告裕達傳播有限公司係由被告甲○○之子女乙○○所開設，被告甲○○係借用系爭車輛使用，其與被告
      裕達傳播有限公司相互間並無僱用關係存在，被告甲○○
      於上開事故之駕駛行為，為其訪友返家之日常生活行為，
      並無為執行業務之駕駛行為存在等語。經查，原告上開主
      張，僅提出被告甲○○94年度綜合所得資料內有被告甲○○於94年度領取被告裕達傳播有限公司之薪資為憑，然查
      ，本件事故係發生於95年間，則原告提出上述94年度資料
      ，難以證明被告甲○○於95年度有受僱於被告裕達傳播有
      限公司之事實，況查，被告甲○○95年度之綜合所得資料
      ，已無被告裕達傳播有限公司給付薪資之資料。再查系爭
      肇事車輛雖為被告裕達傳播有限公司所有，然裕達傳播有
      限公司乃係被告甲○○之子乙○○所開設一情，有公司登
      記資料在卷可稽，是被告抗辯：被告甲○○向其子乙○○
      借用系爭車輛使用，本屬常情，難謂有何不可採之處，而
      被告甲○○於95年11月2日係去參加友人旅行社成立茶會
      後準備回家，並非前往做生意一情，業據被告甲○○及證
      人黃萬福於刑事庭審理中供述及證述甚詳在卷可稽，亦難
      難認事發時本件被告正在從事職務行為，此外原告均未能
      舉證證明被告甲○○與被告裕達傳播有限公司間有僱用關
      係存在及事發時被告甲○○係在執行職務，自難認被告裕
      達傳播有限公司應對被告甲○○上開侵權行為，應負僱傭
      人之連帶賠償責任，原告此部分主張為無理由。
（五）按因故意或過失不法侵害他人之權利者，負損害賠償責任
      ；而不法侵害他人致死者，對於支出醫療及增加生活上需
      要之費用或殯葬費之人，亦應負損害賠償責任；又被害人
      對於第三人負有法定扶養義務者，加害人對於該第三人亦
      應負損害賠償責任；不法侵害他人致死者，被害人之父、
      母、子、女及配偶，雖非財產上之損害，亦得請求賠償相
      當之金額，民法第184條第1項、第192條第1項、第2項及
      第194條分別定有明文。經查，被告甲○○未積極注意車
      前狀況及兩車並行之間隔，並隨時採取必要之安全措施，
      致與左側來自於大雅路往東北向轉大雅路北向之訴外人黃
      張錫花發生擦撞，致訴外人黃張錫花受有頭部外傷併顱骨
      骨折、嚴重腦挫傷出血而不治死亡，被告甲○○之過失行
      為與訴外人黃張錫花之死亡結果顯具有相當因果關係，原
      告為訴外人黃張錫花之夫及子女，揆諸前揭規定，被告甲○○自應對原告負損害賠償責任。茲就原告請求賠償之項
      目分別論述如下：
1、精神慰撫金部分：本院審酌侵權行為之發生經過，被告甲○○現年70歲，務農並擔任番路鄉調解委員，高中肄業，已婚
   並育有六名子女，名下存款數筆、房屋一棟、土地四筆。原
   告丁○○為訴外人黃張錫花之夫，高中畢業，目前已退休，
   原告丙○○、己○○、戊○○為訴外人黃張錫花之子女，均
   已婚且均大學畢業，原告己○○為小學主任，原告戊○○大
   林公所的人事主任，原告丙○○是小學的職員等情，為當事
   人所自承，並有稅務電子閘門財產所得明細表在卷可稽，復
   斟酌兩造其他之身分、地位、經濟能力等一切情狀，認為原
   告各請求5,000,000元之精神慰撫金尚屬過高，應認為原告丁○○以1,200,000元為適當，原告丙○○、己○○、戊○○則
   各以1,000,000元為適當，原告逾此數額之請求，為無理由。
2、扶養費：按夫妻互負扶養之義務，其負扶養義務之順序與直
   系血親卑親屬同，其受扶養權利之順序與直系血親尊親屬同
   ，民法第1116條之1定有明文；又「民法第一千一百十七條第
   一項規定，受扶養權利者，以不能維持生活而無謀生能力者
   為限。同條第二項僅規定，前項無謀生能力之限制，於直系
   血親尊親屬不適用之。是直系血親尊親屬如能以自己財產維
   持生活者，固無受扶養之權利，第所稱不能維持生活，係指
   無財產足以維持生活而言。」，最高法院81年台上字第15 04
   號亦著有判決可參。本件訴外人黃張錫花為27年1月10日生，
   事故發生時為68歲，已逾法定強制退休年齡，原告復未能提
   出其仍有工作之證明，自難認其有扶養能力，又原告丁○○
   名下尚有房屋及土地各一筆，自己亦有財產維持自己生活，
   亦難認其有受訴外人黃張錫花扶養之必要，原告丁○○請求
   扶養費用損害428,965元，難認為有理由，應予駁回。
３、喪葬費用：原告丁○○主張支出喪葬費用為245,740元，有
    原告所提喪葬費用單據為證，又被告對此亦不爭執（見本院
    97 年5月13日言詞辯論筆錄），是堪信原告此部分主張為有
    理由。
4、醫療費：原告丁○○主張共支出醫療費用為114,946元，有原
   告所提醫療費用等單據為證，又被告對於原告主張醫療費用
   之損害為114,946元，亦未爭執（見本院97年5月13日言詞辯
   論筆錄），基於辯論主義，本院亦認原告丁○○此部分主張
   為有理由。
（六）綜上，本件原告丁○○所受損害合計為1,560,686元，原
      告丙○○、己○○、戊○○所受損害則各為1,000,000元
      。惟按損害之發生，被害人與有過失者，法院得減輕賠償
      金額或免除之，民法第217條第1項定有明文。查本件事故
      之發生，雖然被告甲○○有行經行車管制號誌岔路口，疏
      未注意車前狀況之過失，然依道路交通事故現場圖、道路
      交通事故調查報告表（一）及交通事故現場照片所示，訴
      外人黃張錫花亦有無駕駛執照，行經行車管制號誌岔路口
      ，未注意車前狀況及未注意兩車並行之間隔，並隨時採取
      必要安全措施之過失，故本院認為被告甲○○上開過失與
      訴外人黃張錫花本身之過失，均為本件危害發生之共同原
      因，本院認被告甲○○對本件車禍之發生應負百分之五十
      過失責任，訴外人黃張錫花亦應負百分之五十之過失責任
      ，是依前開民法規定，應減輕被告甲○○應給付之賠償金
      額百分之五十，依此計算，原告丁○○得請求被告甲○○
      賠償之金額為780,343元，原告丙○○、己○○、戊○○
      得請求之損害賠償則各為500,000元。
（七）按被保險汽車發生汽車交通事故，受益人得在本法規定之
      保險金額內，直接向保險人請求給付保險金；保險人依本
      法規定給付之保險金，視為加害人或被保險人損害賠償之
      一部分，加害人或被保險人受賠償請求時，得扣除之，強
      制汽車責任保險法第28條、第30條分別定有明文。本件原
      告等人業已依強制汽車責任保險法之規定向強制汽車責任
      保險之保險人領取死亡給付1,500,000元及醫療費用給付
      13,188元之事實，為兩造所不爭執，揆諸前開說明，被告
      甲○○自得將原告所受領之上開保險金，視為應給付賠償
      金額之一部分予以扣除，又同一順位之遺屬有數人時，按
      人數平均分配保險給付或補償，強制汽車責任保險法第11
      條第2項亦定有明文，是原告丁○○所得請求之賠償經扣
      除強制責任險給付後，尚可向被告甲○○請求賠償392,15
      5元（780,343元-13,188元-375,000元=392,155元）；另
      原告丙○○、己○○、戊○○所得請求之賠償經扣除強制
      責任險給付後，尚可向被告甲○○各請求賠償125,000元
      （500,000元-375,000元=125,000元）。又被告於車禍發
      生後曾給付慰問金30,000元予原告等人一情，為原告所不
      爭執，就此部分亦視為被告已清償每位原告7,500元（30,
      000元÷4＝7,500元），故被告抗辯就此部分應予扣除，
      為有理由，應予准許，故除此部分金額後，原告丁○○尚
      可向被告甲○○請求賠償384,655元，原告丙○○、己○○、戊○○尚可向被告甲○○各請求賠償117,500元。
（八）綜上所述，原告等人於侵權行為之法律關係，請求被告甲○○賠償原告丁○○384,655元，及賠償原告丙○○、己○○、戊○○各117,500元，並自起訴狀繕本送達被告之
      翌日即96年8月17日起至清償日止，按年息百分之五計算
      之利息之範圍內，為有理由，應予准許，逾此範圍之請求
      ，均於法無據，應予駁回。
（九）原告勝訴部分兩造均陳明願供擔保，聲請准宣告假執行或
      免為假執行，核均無不合，應予准許，爰各酌定相當擔保
      金額予以准許。至於原告敗訴部分，其假執行之聲請，即
      失所附麗，應併予駁回。
（十）本件事證已臻明確，兩造其餘攻擊、防禦方法及所提證據
      ，核與本判決結論無影響，爰不逐一論列，併此敘明。
（十一）據上論結，原告之訴為一部有理由，一部無理由，依民
        事訴訟法第385條第1項前段、第79條、第85條第1項、
        第389條第1項第5款及第392條第2項判決如主文。
中    華    民    國    97    年    6     月    30    日
                  民二庭法  官  黃明展
以上正本係照原本作成
如對本判決上訴須於判決送達後20日內向本院提出上訴狀
中    華    民    國    97    年    6    月    30    日
                            書記官  陳昭煌


司法院資訊處製作；財團法人民間司法改革基金會備份。
